【裁判字號】    99,重訴,290
【裁判日期】    991214
【裁判案由】    確認債權不存在
【裁判全文】
臺灣桃園地方法院民事判決             99年度重訴字第290號
原      告  施喬文
訴訟代理人  馬金生律師
複  代理人  胡子文
被      告  張明堂即張智傑
上列當事人間請求確認債權不存在事件，本院於民國99年11月29
日言詞辯論終結，判決如下：
    主  文
原告之訴駁回。
訴訟費用由原告負擔。
    事  實  及  理  由
甲、原告起訴主張，原告之父母為訴外人施琦琛、秦美美，兩人
    早於20年前即已離異，其後訴外人施琦琛即鮮於顧及原告與
    母親之生活。原告於民國97年8 月間入伍當兵，同年10月9
    日，訴外人施琦琛疑因負債或他因，與被告及訴外人邱創長
    、蕭財元即原告姑丈、被告之堂口幫派份子約10人，趁原告
    休假返家之際，強行將原告帶至桃園縣龜山鄉之山間小廟，
    要求原告無條件負責清償訴外人施琦琛對被告所負之新臺幣
    （下同）1 千萬元債務，否則不讓原告及訴外人施琦琛離開
    ，甚至不讓原告返回部隊，被告並表示此僅係要給兄弟一個
    交代，原告受被告同夥等人控制行動逾5 個小時後，始因被
    脅迫而簽名於被告預先填妥之本票及同意書（下稱系爭本票
    及同意書）上。嗣後被告至原告服役部隊騷擾，並多次向原
    告生母即訴外人秦美美要脅償還債務；復於日前持系爭本票
    向鈞院聲請99年度司票字第158 號本票裁定以及提起詐欺罪
    之告訴。據原告事後詢問訴外人施琦琛，始瞭解訴外人施琦
    琛積欠被告之債務僅約250 萬元，訴外人蕭財元則為訴外人
    施琦琛與被告間之票貼借貸中間人，每次中間轉手約可得1
    成佣金。被告之真正債務人既為訴外人施琦琛而非原告，被
    告要求原告負擔債務之數額又相當鉅大，與原告之償還能力
    顯不相當，若非原告受到脅迫，豈願承擔無力償還之債務？
    故原告所為簽立系爭本票及同意書之意思表示，顯係處於意
    思不自由之狀態，自得依民法第92條之規定主張撤銷之。又
    因被告持續威脅原告及原告母親，因此被告所涉之脅迫行為
    ，未因原告於97年10月9 日簽立系爭本票及同意書後而終止
    ，故依民法第93條之規定，原告撤銷被脅迫之意思表示，自
    脅迫行為終止起算，顯未逾除斥期間。縱使原告主張撤銷意
    思表示，已逾民法第93條規定之除斥期間，原告仍得依民法
    第184 條、第213 條之規定，於民法第197 條之法定除斥期
    間內，對被告所涉行為取得之不正債權主張廢止，而依民法
    第198 條規定拒絕履行。另被告脅迫原告簽認系爭本票及同
    意書，亦有民法第72條所規定之情形而無效。為此，爰依法
    提起本件訴訟等語。並為訴之聲明：(1)請求確認被告對原告
    之1 千萬元債權不存在。(2)訴訟費用由被告負擔。
乙、被告則以：原告簽發系爭本票及同意書之地點係在桃園縣龜
    山鄉○○路201 巷3 弄16號台北城社區內之靈雲寺，該社區
    內住戶眾多，對外聯繫道路通暢，且上開寺廟占地約1,400
    坪，實非原告所指稱之山間小廟。又當日原告係與其生父即
    訴外人施琦琛自行前往靈雲寺，且訴外人施琦琛係於前一日
    即向被告表明要找一個人來與被告協調如何協議還款事宜，
    被告秉白紙黑字寫清楚之消極做法，遂準備系爭本票及同意
    書。而在原告到場前，被告事前根本不知訴外人施琦琛所指
    要來協調之人是誰。且當時適有被告友人即訴外人邱創長至
    靈雲寺拜拜，被告遂順便請其擔任見證人，該寺住持即訴外
    人蕭財元更係於兩造、訴外人施琦琛協調到過半後才到場者
    。而原告當兵前擔任亞富汽車租賃有限公司之負責人，且正
    值當兵身強力壯之際，豈會在前往靈雲寺途中無機會離去？
    又豈會在上開社區內無呼救機會？且若其係遭到脅迫，又豈
    不於離去現場後馬上報警處理？其經營一家事業，豈不明瞭
    本票簽署後之利害關係？以上可見原告係基於自由意識願替
    其生父即訴外人施琦琛償還債務而簽署系爭本票及同意書等
    語，資為抗辯。並為答辯聲明：駁回原告之訴。
丙、得心證之理由：
一、經查，原告之父母即訴外人施琦琛、秦美美於20年前即已離
    異，97年8 月間原告入伍當兵，同年10月9 日，原告與訴外
    人施琦琛在桃園縣龜山鄉○○路201 巷3 弄16號台北城社區
    內之靈雲寺，由原告簽下系爭本票及同意書交予被告，記載
    原告同意無條件負責清償訴外人施琦琛對被告所負之1 千萬
    元債務；嗣被告持系爭本票向本院聲請99年度司票字第158
    號本票裁定等事實，有系爭本票、同意書各1 份、戶籍登記
    簿謄本4 紙附卷可稽（均為影本，見本院卷第8 頁、第9 頁
    、第34頁至第37頁），並為兩造所不爭執，足堪信為真實。
二、次查，訴外人施琦琛對被告所負之債務確有達1 千萬元之事
    實，則有被告所提出訴外人施琦琛持以向被告借款之支票及
    嗣後經被告提示遭退票之退票理由單各17紙、匯出匯款申請
    書4 紙在卷可憑（均為影本，見本院卷第56頁至第72頁、第
    110 頁至第113 頁），此等支票之票面金額合計業逾1 千萬
    元；且被告前曾對原告及訴外人施琦琛提起刑事詐欺罪之告
    訴，後雖經臺灣桃園地方法院檢察署檢察官以99年度偵字第
    1396號為不起訴處分書在案，然該不起訴處分書之理由內亦
    同認定訴外人施琦琛有交付被告合計金額已逾1 千萬元之支
    票共19紙無誤，有上開不起訴處分書影本乙份附卷可憑（見
    本院卷第41頁至第53頁）。故原告所主張訴外人施琦琛積欠
    被告之債務實僅約250 萬元之部分，核與上開認定結果不符
    ，尚難採信。
三、再查，原告就其於簽立系爭本票及同意書當時，係遭被告聚
    眾脅迫之事實，並未提出任何證據以實其說，且證人即系爭
    同意書之見證人蕭財元業於本院99年11月8 日言詞辯論時到
    庭結證稱略以：訴外人施琦琛是伊姪子，伊太太是施琦琛父
    親的妹妹。伊介紹訴外人施琦琛與被告認識，因為訴外人施
    琦琛做生意要資金週轉，透過伊請被告幫忙，被告前後拿了
    約1 千多萬元給訴外人施琦琛。訴外人施琦琛如果要被告匯
    款的話都會拿票給被告，這是訴外人施琦琛告訴伊的；伊每
    天晚上7 、8 點都會到靈雲寺，97年10月9 日那天伊到的時
    候，兩造與訴外人施琦琛已經快談完了，是談債務要如何解
    決，伊到的時候問說講的怎麼樣，他們說都協調好了，原告
    、被告、施琦琛都有在場，都這麼說。當時被告只有帶訴外
    人邱創長去，訴外人邱創長也是時常到廟裡的人，此外沒有
    其他的人等語在卷可參（見本院卷第96頁至第98頁）；系爭
    同意書上另名見證人即證人邱創長亦於同日到庭結證稱略以
    ：伊那天是去拜拜，燒完香的時候才看到原告父子，後來被
    告跟伊說他們要談事情，被告說伊在場沒有關係，他們在談
    債務的事情，因為伊要到廚房燒開水來來去去，中間有聽到
    說要分6 年，還有聽到原本是1,500 萬元，後來減為1 千萬
    元，但如何減、如何協調伊不清楚，後來就碰到證人蕭財元
    上來。伊有看到原告簽本票，是先看到訴外人施琦琛及原告
    在外面講話，後來又進來房間，這時被告說可以了，就是被
    告拿本票給訴外人施琦琛簽，伊印象不清楚是訴外人施琦琛
    與原告一起簽的還是分開簽的。那時被告沒有帶人去，被告
    是1 個人先到的。當天伊有簽見證人，伊有詢問被告說有這
    個必要嗎，被告說有什麼關係。而伊與兩邊都是朋友，所以
    伊願意當見證人等語（見本院卷第98頁至第100 頁）。由上
    開在場證人之證述內容，實難證明被告有以何方法脅迫原告
    簽立系爭本票及同意書之情事可言。
四、另證人即原告姑姑施雪芬雖亦於上開言詞辯論期日到庭證稱
    略以：原告的媽媽有哭著來找伊說原告被迫簽了1 千萬元的
    本票，因原告說對方說如果不簽的話要對原告的父親不利，
    原告很害怕就不得不簽等語（見本院卷第100 頁），然證人
    施雪芬僅係聽聞他人及原告之說詞，並非於原告簽立系爭本
    票及同意書時在場親見親聞之人，是其證詞尚無足於有利原
    告此部分主張之認定依據。又證人即原告母親秦美美固亦於
    同日到庭證稱略以：被告曾拿1 千萬的本票說原告有簽，叫
    伊要幫原告還債，被告找伊應該有10次左右，第一次有帶證
    人邱創長，後來也有帶證人蕭財元，另外還有兩個年輕人伊
    不認識。原告說是被威脅如果不簽本票可能沒有辦法回部隊
    且以後可能也沒有辦法看到原告等語（見本院卷第100 頁、
    第101 頁），然上開被告要求證人秦美美代為清償之情事既
    係發生在原告簽發系爭本票之後，自難回溯證明原告簽立系
    爭本票及同意書當時確係受脅迫而為，故仍無足於有利原告
    此部分主張之認定依據。況證人秦美美亦同時證稱訴外人施
    琦琛有透過原告跟伊說抱歉等語，則若原告確係遭受脅迫而
    簽發系爭本票與同意書，當時在場之訴外人施琦琛理應向證
    人秦美美表述此點，然其竟僅於事後表達抱歉之意，自更難
    認為原告有受何脅迫之情事無誤。另被告雖自承其有書立紙
    條予證人秦美美，其上載有略以：「喬文的事妳閃躲不了，
    妳我皆是受害者，…唯有坐下來談理出雙方皆能接受之方案
    解決問題才是上策，換他人處理怕妳承受不住，請理性跟我
    連絡。找不到你也會找到新莊牽連長輩又何必呢？」等語（
    影本見本院卷第10頁），然此紙條仍係原告簽發系爭本票及
    同意書後被告所寫予證人秦美美者，仍難證明發生在前之原
    告受脅迫之事實為真實；至被告即使有以不正方法對證人秦
    美美為任何刑事法律所不許之行為，亦係被告是否因此應負
    刑事責任之問題，尚與上開判斷之結果無涉。
五、再參以被告亦自承其確曾擔任亞富汽車有限公司之負責人（
    見本院99年10月19日言詞辯論筆錄，本院卷第28頁），而亞
    富汽車有限公司之資本額高達5 百萬元，亦有該公司之變更
    登記表影本在卷足參（見本院卷第81頁至第82頁）。則以原
    告此部分之工作歷練，應無不知簽發系爭本票及同意書所可
    能產生之法律效果之理；故即使原告確係遭受脅迫而簽發系
    爭本票及同意書，依原告為一有正常智識之成年人，且曾擔
    任公司負責人及當時正入伍當兵，並非心智有何缺陷之情況
    而言，其應得於事發後立即報警處理或採取其他法律途徑主
    張權利，然原告竟捨此未為，且遲至被告聲請本院核發前述
    本票裁定後，始提起本件確認之訴，在在難認原告確係受被
    告脅迫而簽發系爭本票及同意書甚明。
六、按稱本票者，謂發票人簽發一定之金額，於指定之到期日，
    由自己無條件支付與受款人或執票人之票據；在票據上簽名
    者，依票上所載文義負責，票據法第3 條、第第5 條第1 項
    定有明文。再按「有關施琦琛先生積欠張智傑先生新台幣壹
    仟萬元正之債務，本人施喬文願無條件負責清償，並於本票
    及借據上簽名，以示負責該項債務，恐口無憑，特立此同意
    書為據。」系爭同意書亦有明文（影本見本院卷第9 頁）。
    而原告並非受脅迫而簽立系爭本票及同意書，且訴外人施琦
    琛亦確有積欠被告達1 千萬元之債務等事實，既均經認定如
    前，則依上開法律規定及系爭本票、同意書之法律關係，原
    告自應對被告負此1 千萬元之債務。又依上開事實觀之，原
    告請求被告負擔訴外人施琦琛之債務，既無何脅迫情事，又
    與事實相符，自亦難認符合民法第72條所規定：「法律行為
    ，有背於公共秩序或善良風俗者，無效。」之要件，是原告
    此部分之主張，亦難採信。
七、從而，原告請求確認被告對原告之1 千萬元債權不存在，為
    無理由，應予駁回。
八、本件事證已臻明確，兩造其餘攻擊或防禦方法及未經援用之
    證據，經本院斟酌後，認為均不足以影響本判決之結果，自
    無再逐一詳予論駁之必要，併此敘明。
據上論結，本件原告之訴為無理由，依民事訴訟法第78條，判決
如主文。
中    華    民    國    99    年    12    月    14    日
              民事第二庭    法  官  張震武
以上正本係照原本作成
如對本判決上訴，須於判決送達後20日內向本院提出上訴狀
中    華    民    國    99    年    12    月    14    日
                            書記官  顏伯儒

司法院資訊處製作；財團法人民間司法改革基金會備份。
